【裁判字號】    97,上易,334
【裁判日期】    970319
【裁判案由】    詐欺
【裁判全文】
臺灣高等法院臺中分院刑事判決         97年度上易字第334號
上  訴  人  臺灣臺中地方法院檢察署檢察官
被      告  甲○○
上列上訴人因被告詐欺案件，不服臺灣臺中地方法院96年度易字
第4503號中華民國96年12月18日第一審判決（起訴案號：臺灣臺
中地方法院檢察署96年度偵字第13531號），提起上訴，及經聲
請併案審理（併案案號：臺灣嘉義地方法院檢察署97年度偵字第
1229號），本院判決如下：
    主  文
原判決撤銷。
甲○○幫助意圖為自己不法之所有，以詐術使人將本人之物交付
，處有期徒刑伍月，如易科罰金，以銀元參佰元即新臺幣玖佰元
折算壹日，減為有期徒刑貳月又拾伍日，如易科罰金，以銀元參
佰元即新臺幣玖佰元折算壹日。
    犯罪事實
一、甲○○可預見姓名、年籍不詳之成年人無故蒐集他人之存摺
    、帳戶使用，將會藉收購之存摺、帳戶以遂行財產上犯罪之
    目的，竟容任該等成年人未來將使用其帳戶以遂行詐騙他人
    財物之犯行，並不違背其本意，而基於幫助該等成年人之不
    確定犯意，於民國（下同）95年6月25日至同年月30日間之
    某日，在不詳地點，將其向嘉義福全郵局申辦之局號：0000
    00-0，帳號：000000-0號帳戶（以下簡稱系爭帳戶）之存摺
    、提款卡暨密碼等物，提供予該成年人使用，任由他人藉以
    遂行詐欺犯行。嗣系爭帳戶經由上開成年人共組之「詐欺集
    團」使用，而該詐欺集團成員等共同基於意圖為自己不法所
    有之犯意聯絡，為下列之詐欺行為：（一）先於同年3月28
    日下午3時許，撥打電話予賴鵬程，佯稱係永達電子公司，
    謊邀賴鵬程參與該公司於香港舉辦之慈善晚會抽獎，後於同
    年4月初某日，該詐騙集團再次撥打電話予賴鵬程，誆騙賴
    鵬程已獲得慈善晚會抽獎獎金，並已轉投資於賭馬獲利，致
    賴鵬程信以為真而陷於錯誤，遵其指示於同年6月30日匯款
    新臺幣（下同）45萬元至甲○○上開帳戶內，並旋於當日遭
    該詐騙集團成員提領一空。（二）又於同年7月7日，撥打電
    話予乙○○，對其佯稱：你抽中即將在台成立營業據點之外
    國「永達」電子公司舉辦之週年慶抽獎活動大獎90萬元，因
    妳無匯款至國外之紀錄，故需匯款至伊公司提供之帳戶辦理
    金融保險，方能領獎云云，致乙○○信以為真而陷於錯誤，
    遂於同日17時許，依詐欺集團成員之指示，請友人至彰化秀
    水郵局匯款63000元至系爭帳戶，詐欺集團得手後，旋派其
    成員將贓款提領一空。嗣經賴鵬程、乙○○發覺有異，報警
    始循線查知上情。
二、案經台中市警察局第四分局報請臺灣臺中地方法院檢察署檢
    察官偵查起訴及聲請併案審理。
    理    由
一、證據能力之說明：
    按現行刑事訴訟法為保障被告之反對詰問權，排除具有虛偽
    危險性之傳聞證據，以求實體真實之發見，於該法第159條
    第1項明定被告以外之人於審判外之言詞或書面陳述，除法
    律有規定者外，不得作為證據。而刑事訴訟法第159條之1至
    第159條之4有傳聞法則之例外規定，且被告以外之人於審判
    外之陳述，雖不符前4條之規定，而經當事人於審判程序同
    意作為證據，法院審酌該言詞陳述或書面陳述作成時之情況
    ，認為適當者，亦得為證據，刑事訴訟法第159條之5第1項
    定有明文。查本件證人即被害人賴鵬程、乙○○於警詢中之
    證述，雖屬於審判外之陳述，為傳聞證據，然被告於原審及
    本院審理時表示無意見，且同意作為證據，又本院審酌上開
    證據資料製作時之情況，尚無違法不當及證明力明顯過低之
    瑕疵，亦認為以之作為證據應屬適當，且指訴內容係針對被
    告是否提供帳戶幫助詐欺之事，為證明本案犯罪事實所必要
    ，故揆諸上開規定，爰依刑事訴訟法第159 條之5第1項規定
    ，認上揭證據資料均例外認有證據能力，合先敘明。
二、認定犯罪事實之證據及理由：
    訊據被告甲○○（下稱被告）固坦承系爭帳戶為其所申請開
    設，但矢口否認有何幫助詐欺取財之犯行，並辯稱：伊並未
    提供系爭帳戶之存摺、提款卡、密碼予詐騙集團，伊已很久
    沒有使用系爭帳戶，該帳戶之存摺、提款卡伊原本是放在臺
    中市○○○街11號12樓租屋處，在該住處曾經遭小偷一次，
    當時只記得有1支行動電話被偷；後來於96年春節前後，伊
    搬到同址7樓租屋處，過一陣子要用系爭帳戶時，才發現存
    摺、提款卡不見了，該帳戶提款卡密碼伊寫在小紙條貼在提
    款卡備忘云云。經查：
（一）證人即被害人賴鵬程、乙○○因誤信該詐騙集團利用電話
      傳達之不實訊息，而依照詐欺集團成員之指示分別匯款45
      萬元、63000元至被告申請開立之系爭帳戶內之情，業據
      被害人賴鵬程、乙○○於警詢指述綦詳，並有被害人賴鵬
      程於95年6月30日上午11時24分許匯款45萬元至被告甲○
      ○系爭帳戶內之郵局國內匯款執據1張、被害人乙○○匯
      款63000元至被告甲○○系爭帳戶內之郵政國內匯款執據
      影本1張、系爭帳戶之帳戶歷史交易明細表1件、申請開立
      系爭帳戶之郵政存簿儲金立帳申請書及客戶歷史交易清單
      各1份附卷可稽；被告對於被害人賴鵬程、乙○○因遭詐
      騙集團詐騙而匯款45萬元及63000元至其所申請開立之系
      爭嘉義福全郵局帳戶之情，亦不爭執，此部分事實應堪認
      定。
（二）被告雖以前詞置，但查：
    (1)被告於警詢中陳稱：於96年3月29日左右搬家時在臺中市
      ○○○街11號7樓之11租屋處發現郵局帳簿及提款卡遺失
      。（問：為何96年3月29日發現遺失，至今才至郵局補發
      ？）因平時很少使用，因此未及時補發，且帳戶內存款不
      多約2百元許等語。嗣於偵查中陳稱：（檢察官問：妳所
      有之系爭帳戶存摺、提款卡於何時、何地遺失？）確實時
      間我不知道，因我都沒有使用，應該是在我以前東興路住
      處遺失。（檢察官問：妳該存摺之提款卡密碼？）跟提款
      卡放在一起，因寫在小紙條貼在該提款卡上等語。又於原
      審審判中陳稱：（檢察官問：承租房屋在何處？）在臺中
      市○○○街11號12樓之1，我住了約2年，是從94年起至95
      年底或96年初，之後我就搬到臺中市○○○街11號7樓之
      11，2個住處的房東不同。房租我都是用轉帳，我拿現金
      存到存簿再轉到房東的帳戶。（檢察官問：既然住到95年
      底或96年初，為何系爭帳戶的房屋轉帳資料只到95年6月
      ？）之後我直接到房東帳戶的銀行去存款，用無摺存款可
      以省手續費。（檢察官問：房東的帳戶是哪家銀行？）我
      忘記了，我記得在東興路附近。（檢察官問：妳去存的是
      哪一家銀行？）我現在想不起來，在東興路上，好像是中
      國信託商業銀行。（審判長問：妳在何時、何地遺失系爭
      帳戶之存摺、提款卡？）不知道，我本來放在我臺中市○
      ○○街11號12樓租屋處的抽屜，我搬到7樓過一陣子要用
      時，才發現不見。（審判長問：何時搬到7樓？）好像是
      96年春節前後。（審判長問：何時發現不見？）96年5、
      6月份發現不見，當時我媽媽叫我匯錢給她才發現。（檢
      察官問：系爭帳戶有無辦理語音系統服務？）本來沒有，
      後來因為聽我朋友說他們有辦我才去辦。（檢察官問：妳
      辦語音系統要做何用？）沒有作什麼使用等語。經核：(1)
      被告上開陳述，就系爭帳戶何時、何地遺失前後所述不一
      ；(2)被告於95年6月後即未再親自使用系爭帳戶，卻於95
      年6月25日辦理語音系統服務（見原審卷第21頁），且被
      告於知悉系爭帳戶遺失後，並未馬上辦理掛失止付等情，
      均與常情有違；(3)又衡諸常情，若將提款卡及記載其密碼
      之紙條放在一起，若失竊或遺失，豈不便利他人非法提領
      ，實與吾人日常生活經驗有違，被告自承其高職肄業後，
      有多年工作經驗，怎會不知人心險惡及前述日常生活經驗
      等理？反為其所辯之違反常情之舉？(4)再者，由系爭帳戶
      歷史交易清單顯示，該帳戶自94年12月21日至96年7月10
      日被列為警示帳戶為止，有數筆款項匯入，其中自95年6
      月27日起，即有被害人受騙匯款之45萬元及63000元匯至
      系爭帳戶中；綜上所述，被告所辯與常情有違，不足採取
      ，系爭帳戶為其提供予詐欺集團成員使用之事實，堪予認
      定。
（三）本院審酌被告所有之系爭帳戶於95年6月25日猶辦理語音
      系統服務，顯然於此時日之前系爭帳戶尚未遺失；又系爭
      帳戶於95年6月27日前所有存入該帳戶金額之方式，均是
      以無摺存款存入之方式為之，且至95年6月27日無摺存款
      存入10000元後，隨即又於當日分次將該筆10000元提領一
      空後（顯然係在測試帳戶是否尚堪使用），此時該帳戶內
      僅剩餘款967元，嗣於同年月27日隨即發生被害人賴鵬程
      被詐騙45萬元及同年7月7日被害人乙○○被詐騙63000元
      之情事，此觀系爭帳戶之客戶歷史交易清單自明（見原審
      卷第21頁）。本院依據前開系爭帳戶交易之情形判斷，認
      定被告交付其帳戶予詐騙集團成員之時間應是在95年6月
      25日至同年月30日間之某日。
（四）按刑法上之故意，區分直接故意（確定故意）與間接故意
      （不確定故意），「行為人對於構成犯罪之事實，明知並
      有意使其發生者」為直接故意，「行為人對於構成犯罪之
      事實，預見其發生而其發生並不違背其本意者」為間接故
      意；又金融帳戶為個人理財之工具，申請開設金融帳戶並
      無任何特殊之限制，一般民眾皆能自由申請開戶，並得同
      時在不同金融機構申請多數存款帳戶使用，乃眾所周知之
      事實，依一般人之社會生活經驗，倘係合法收入，本可自
      行向金融行庫開戶使用，而無向他人取得帳戶之必要；苟
      不以自己名義申請開戶，反以不正方式向不特定人取得他
      人之金融機構帳戶使用，衡情應能懷疑其目的在於施用詐
      騙手段以非法取得他人財物，且以不實中獎訊息等而詐欺
      取財之犯罪類型層出不窮，該等犯罪多數均係利用人頭帳
      戶作為出入帳戶，並經媒體廣為披載，被告係已成年且具
      有一般智識之人，亦當知悉社會上常有利用人頭帳戶從事
      詐欺取財之犯罪情事，被告對於該詐騙集團成員取得其前
      開帳戶作為實施詐欺取財之犯行應可預見，足徵對於該帳
      戶被利用作為向人詐騙財物之情，並無違背其本意。至被
      告提供其申請開立之嘉義郵局帳戶之存摺、提款卡及密碼
      ，既非詐欺取財罪之構成要件行為，且查無任何證據足資
      證明被告與該詐騙集團成員間有何共同詐欺取財之犯意聯
      絡，足認被告應僅係出於幫助犯罪之行為。
（五）依前所述，被告所辯應屬事後卸責之詞，不足採信。本件
      事證明確，被告犯行洵堪認定，應依法論科。
三、論罪科刑部分：
（一）新舊法比較適用：
      查被告行為後，刑法業於94年2月2日修正公布，95年7月1
      日起施行。按行為後法律有變更者，適用行為時之法律，
      但行為後之法律有利於行為人者，適用最有利於行為人之
      法律，現行刑法第2條第1項定有明文。此條規定乃與刑法
      第1條罪刑法定主義契合，而貫徹法律禁止溯及既往原則
      ，係規範行為後法律變更所生新舊法律比較適用之準據法
      ，本身尚無比較新舊法之問題，應一律適用裁判時之現行
      刑法第2條規定以決定適用之刑罰法律，先予辨明。另就
      罪刑有關之共犯、未遂犯、想像競合犯、牽連犯、連續犯
      、結合犯，以及累犯加重、自首減輕暨其他法定加減原因
      （如身分加減）與加減例等一切情形，本於統一性及整體
      性原則，應綜其全部罪刑之結果而為比較，亦有最高法院
      95年第8次刑庭會議決議可資參照。
    (1)刑法第33條第5款關於罰金刑之規定，由「罰金：一元以
      上」修正為「罰金：新臺幣一千元以上，以百元計算之」
      。本案後述之罪名，有關罰金刑部分，經比較新、舊法結
      果，應以被告行為時之法律即修正前第33條第5款規定，
      最有利於被告。
    (2)又刑法第第55條前段想像競合犯之內容，固有修正，惟比
      較新、舊法結果，此部分條文之修正，對被告之法律效果
      並無不同，即無刑法第2條第1項規定之適用，應依裁判時
      法即新法論處。
    (3)被告於犯罪時之刑法第41條第1項前段規定：「犯最重本
      刑為5年以下有期徒刑以下之刑之罪，而受6個月以下有期
      徒刑或拘役之宣告，因身體、教育、職業、家庭之關係或
      其他正當事由，執行顯有困難者，得以1元以上3元以下折
      算1日，易科罰金。」；又被告行為時之易科罰金折算標
      準，修正前罰金罰鍰提高標準條例第2條（現已刪除）規
      定，就其原定數額提高為100倍折算1日，則本件被告行為
      時之易科罰金折算標準，最高應以銀元300元折算1日，經
      折算為新臺幣後，應以新臺幣900元折算為1日。惟95年7
      月1日修正公布施行之刑法第41條第1項前段則規定：「犯
      最重本刑為5年以下有期徒刑以下之刑之罪，而受6個月以
      下有期徒刑或拘役之宣告者，得以新臺幣1000元、2000元
      或3000元折算1日，易科罰金。」，比較修正前後之易科
      罰金折算標準，以95年7月1日修正公布施行前之規定，較
      有利於被告，則應依刑法第2條第1項前段，適用修正前刑
      法第41條第1項前段及修正前罰金罰鍰提高標準條例第2條
      之規定，定其折算標準。
（二）本件詐騙集團成員於取得被告提供之前開帳戶後，基於意
      圖為自己不法之所有之犯意，向被害人施以詐術，致使被
      害人陷於錯誤，依照指示匯款至被告所申請開立之前開帳
      戶內，因而詐得被害人之財物；核該詐騙集團成員所為，
      係犯刑法第339條第1項之詐欺取財罪。本件被告將其申請
      開立之前開帳戶提供予該詐騙集團成員作為詐欺取財之匯
      款帳戶使用，顯係基於幫助他人詐欺取財之犯意，且所為
      提供帳戶予他人之行為係屬刑法詐欺取財罪構成要件以外
      之行為，其既以幫助他人犯罪之意思而參與犯罪構成要件
      以外之行為，核其所為，係犯刑法第30條第1項前段、刑
      法第339條第1項之幫助詐欺取財罪。被告以一個幫助行為
      ，而致被害人賴鵬程、乙○○分別受騙，為想像競合犯，
      應依刑法第55條之規定，從一重幫助詐騙被害人賴鵬程部
      分處斷；被告幫助詐騙集團成員詐騙被害人賴鵬程部分，
      雖未經檢察官提起公訴，惟此部分與檢察官起訴之部分，
      有裁判上一罪想像競合犯之關係，並經檢察官聲請併案審
      理，本院自得就此部分之事實併予審究。被告將其申請開
      立之前開帳戶提供予該詐騙集團成員作為詐欺取財之匯款
      帳戶使用，顯係基於幫助他人詐欺取財之犯意，且所為提
      供帳戶予他人之行為係屬刑法詐欺取財罪構成要件以外之
      行為，為幫助犯，應依刑法第30條第2項之規定，減輕其
      刑。
（三）原審以被告罪證明確，予以論罪科刑，固非無見，惟原審
      判決有下列違誤之處：（一）就犯罪事實中被告交付存摺
      資料等文件予詐騙集團成員之時間，誤認為於95年3、4月
      間之某日；（二）有關被害人賴鵬程受騙部分（即併案部
      分），未及併案審理，容有未洽。檢察官提起上訴，請求
      本院就併案部分之犯罪事實一併審理，並撤銷原審判決，
      為有理由；且原審判決亦有上開可議之處，即屬無可維持
      ，自應由本院將原審判決予以撤銷改判。爰審酌被告提供
      金融帳戶予他人使用之行為，助長了犯罪之不良風氣，幫
      助犯罪者隱匿真實身分，增加檢警犯罪偵查之困難性，間
      接造成更多人之遭受損害，且被告於犯罪後猶飾詞狡辯，
      未見悔意，犯後態度不佳，惟因被告僅係提供帳戶之幫助
      行為，並未實際參與詐騙之過程，可責難性較為輕微等一
      切情狀，爰量處如主文第2項所示之刑，並依修正前刑法
      第41條第1項前段之規定諭知易科罰金之折算標準；又本
      案被告之犯罪時間以詐欺集團所為詐欺之時點為準即95年
      6 月30日，係在96年4月24日以前，依中華民國九十六年
      罪犯減刑條例第2條第1項第3款、第7條之規定，減輕其宣
      告刑之2分之1，故原宣告有期徒刑5月應減為有期徒刑2月
      又15日，並諭知易科罰金之折算標準。
據上論斷，應依刑事訴訟法第369條第1項前段、第364條、第299
條第1項前段，刑法第55條、第30條、第339條第1項，第41條第1
項前段（修正前），罰金罰緩提高標準條例第1條、第2條前段（
修正前），中華民國九十六年罪犯減刑條例第2條第1項第3款、
第7條，判決如主文。
本案經檢察官丙○○到庭執行職務。
中    華    民    國    97    年    3     月    19    日
            刑事第十一庭  審判長法  官  陳  朱  貴
                                法  官  胡  文  傑
                                法  官  何  志  通
上列正本證明與原本無異。
不得上訴。
                                書記官  高  麗  淇
中    華    民    國    97    年    3     月    19    日


司法院資訊處製作；財團法人民間司法改革基金會備份。
